臺灣臺南地方法院刑事判決　　　　　　　　　　　　　九十年度易字第二三八號
　　公　訴　人　臺灣台南地方法院檢察署檢察官
　　被　　　告　甲○○
右列被告因傷害等案件，經檢察官提起公訴（九十年度偵字第九○九一號），本院判
決如左：
    主  文
甲○○傷害人之身體，處有期徒刑貳月，如易科罰金，以參佰元折算壹日。
被訴恐嚇部分無罪。
    事  實
一、甲○○於民國九十年一月間，因向乙○○定作佛堂神龕工程一事發生糾紛。嗣甲○○於同年四月二十四日上午十時許，前往乙○○位於台南市○○街五十八號之
    住處拿取木雕聖旨牌時，甲○○復向乙○○表達其不滿，雙方一言不合，乙○○
    即基於傷害人身體之犯意，以其所有之雕刻刀揮舞，並劃傷甲○○左臉顴骨（乙○○涉嫌傷害部分另由甲○○向本院提起自訴），甲○○見狀為防衛自己之身體
    ，乃搶奪乙○○手中之雕刻刀，並於拉扯中基於傷害之犯意，以該雕刻刀刺傷乙○○左手肘及腹部等處，致乙○○受有左協腹寬二公分、深五公分之穿刺傷及左
    手肘撕裂傷，而防衛過當。
二、案經乙○○訴由台南地方法院檢察署檢察官偵查起訴。
    理  由
壹、有罪部分：
一、訊據被告甲○○固坦承與告訴人乙○○發生拉扯等情事，惟否認有何傷害犯行，
    辯稱：是告訴人先持雕刻刀劃傷伊左臉顴骨後，伊要奪刀，不知何故，拉扯間告
    訴人亦受傷，伊是正當防衛云云。惟查：
（一）按刑法上之防衛行為，祇以基於排除現在不法之侵害為已足，防衛過當，指防
      衛行為超越必要之程度而言，防衛行為是否超越必要之程度，須就實施之情節
      而為判斷，即應就不法侵害者之攻擊方法與其緩急情勢，由客觀上審察防衛權
      利者之反擊行為，是否出於必要以定之（最高法院六十三年台上字第二一○四
      號判例參照）。
（二）本件被告與告訴人於上揭時、地起爭執，告訴人繼而以其所有之雕刻刀揮舞，
      並劃傷被告一節，雖為告訴人所否認，但已據被告供明，並有當日前往現場處
      理之警員所拍攝照片四幀、扣案雕刻刀一把及被告驗傷診斷書一紙可憑。且衡
      諸常情，被告非以雕刻為業，倘如告訴人所言，被告當日係持刀前往告訴人處
      欲傷害告訴人，則被告僅須持一般常見之刀子即可，何須大費周章持雕刻刀前
      往？再參諸被告受傷位置在左臉顴骨處，告訴人則是左手肘及腹部受傷，益徵
      被告所辯：伊前往告訴人處拿聖旨牌時，告訴人正好在從事雕刻，因伊口氣不
      好，告訴人即持手中之雕刻刀揮舞，伊要搶下告訴人手中之雕刻刀，於拉扯間
      ，告訴人亦受傷，最後雕刻刀確係在伊手上乙節尚值採信。雖證人庚○○、己○○均證稱：彼二人受僱於告訴人從事木匠工作，扣案之雕刻刀非告訴人所有
      ，告訴人店內並無做雕刻等語。然查，證人庚○○、己○○均受僱於告訴人，
      則其證詞能否客觀而無偏頗，實有可疑，再觀諸被告當日之受傷照片，其係顏
      面受傷，當無難以查覺之理，惟證人庚○○、己○○於偵查及本院調查中竟對
      此事，全然未提及，均僅一再證述告訴人遭被告刺傷一事，證人己○○甚至證
      述：「當時我有看到告訴人被刺，而且腹部在流血，我們看到告訴人被刺，所
      以才出手搶雕刻刀。當時被告及告訴人扭打在一起，被告的衣服也有血跡，『
      但我不知道他是否亦受傷』」等語，益徵證人所言顯有偏頗之虞，實難遽採。
      再者，若扣案雕刻刀非告訴人店內之物，何以證人庚○○、己○○於搶下被告
      手中之雕刻刀後，證人庚○○竟將雕刻刀拿至屋裡，嗣後才又拿出，且依照片
      所示，當時該刀業已清洗而無血跡？（詳見本院九十年十月十八日、九十一年
      二月五日證人庚○○、王禹郎警員之證詞及卷附雕刻刀照片）綜合上情，本院
      認扣案雕刻刀應係告訴人店內所有為可採。
（三）被告與告訴人因承包工程一事引發紛爭，被告前至告訴人處拿取聖旨牌，並揚
      言解除契約，雙方一言不和，告訴人即持扣案雕刻刀揮舞，並劃傷被告左臉顴
      骨處，則告訴人是時所為，自是對於被告不法之侵害行為無訛。被告於此情形
      下始出手奪刀並刺傷告訴人，顯係為排除告訴人當時對被告身體所為之侵害而
      為之反擊，核與刑法第二十三條所定正當防衛之構成要件相符。然被告見告訴
      人上開揮舞雕刻刀之動作，衡諸當時被告之人身自由未被限制之客觀情勢，被
      告本得逃逸求援或予以防禦性架擋，其不思為此，反而奪取告訴人手中之雕刻
      刀，並繼而與告訴人拉扯，並刺傷告訴人左協腹，致其受有前述傷害，且深達
      五公分，可見被告出力甚巨，則被告所為明顯非採取最無危險且損害最輕之防
      衛行為，其防衛之行為顯已逾必要之程度，自屬防衛過當，仍應依法論科。
二、核被告甲○○所為，係犯刑法第二百七十七條第一項之傷害罪。被告所為係防衛
    行為過當，爰依刑法第二十三條但書規定減輕其刑。審酌被告之犯罪動機、目的
    、手段、告訴人受傷之程度、犯後態度等一切情狀，量處如主文所示之刑，並諭
    知易科罰金折算標準。
三、公訴意旨另以：被告於九十年三、四月間某日，在其位於台南市○○路○段三三
    三巷八號之住家，向載送木材前來之證人即告訴人之僱用人丁○○、及丁○○友
    人丙○○稱：「不放他干休，要讓他好看，還要讓他有事情不能繼續經營木工廠
    （台語）。」經丁○○轉告告訴人，致告訴人心生畏懼，因認被告涉有刑法第三
    百零五條之恐嚇危害安全罪嫌等語。訊據被告堅詞否認有何上開恐嚇犯行，並稱
    ：伊沒有向丁○○、丙○○說恐嚇告訴人的言詞等語。惟按，所謂恐嚇，係指以
    危害通知他人，使該人主觀上生畏怖心之行為；危害通知之方法，固無限制，無
    論明示之言語、文字、動作或暗示之危害行為均可，然該言語或舉動是否足以使
    他人生畏怖心，應依社會一般觀念衡量之（最高法院八十一年度臺上字第八六七
    號、八十四年度臺上字第八一三號判決意旨參照），經查：
（一）1.證人陳俊銘證稱：伊至被告家中裝修水電時，有聽到送木材的工人告訴被告
      木材的品質不好，並叫他不要用，被告對該二人非常客氣，還會問他們要不要
      吃飯等語；2.證人丁○○證稱：九十年三、四月間，伊與丙○○載木材至被告
      家中，當時有聽到被告說「不放他（指告訴人）干休，要讓他好看，還要讓他
      有事經營不下去」，但被告並無要伊轉告告訴人等語；3.證人丙○○則證稱：
      伊與丁○○一同載木材去被告家，當時有聽到被告向伊等訴苦、抱怨，但並無
      要伊等將話傳達給告訴人等語（詳見九十年六月十九日偵訊筆錄）。是以被告
      當時究竟是如證人丙○○所稱之僅向彼二人訴苦、抱怨，亦或如證人丁○○所
      述之向彼二人表明「不放他（指告訴人）干休，要讓他好看，還要讓他有事經
      營不下去」等言詞，已非無疑，更何況證人陳俊銘證述被告對送木材前來的工
      人相當客氣乙節，亦與被告前揭所辯相符。
（二）然縱認被告確曾向該二人表明「不放他（指告訴人）干休，要讓他好看，還要
      讓他有事經營不下去」之言詞，惟被告與告訴人間，因有上開工程糾紛，情緒
      本難期平和，故所為言詞因而較具情緒性一節，亦可理解，且參諸證人丁○○
      、丙○○上開證言，被告所言，尚無明顯直接之恐嚇言詞，而就社會觀念而言
      ，核屬一般發洩不滿之情緒性語句，在客觀上一般人尚不致因該言語陷於危險
      不安之程度，自難僅憑告訴人之指訴，即遽入被告於恐嚇危害安全罪，是揆諸
      前揭判例意旨，即應為被告無罪判決之諭知，惟因公訴人認被告上開行為與右
      揭已起訴成罪之傷害罪部分，具有吸收犯之實質上一罪關係，爰就此部分不另
      為無罪之諭知，併此敘明。
貳、無罪部分：
一、公訴意旨另以：被告又另基於恐嚇之犯意，於同年五月七日，在電話中向證人即
    告訴人之友人戊○○稱：「不只是這樣而已，還要再刺他（指乙○○）。」經戊○○轉告告訴人，亦使告訴人心生畏懼，因認被告另涉犯刑法第三百零五條之恐
    嚇危害安全罪嫌等語。
二、按犯罪事實應依證據認定之，無證據不得推定其犯罪事實；不能證明被告犯罪或
    其行為不罰者，應諭知無罪之判決，刑事訴訟法第一百五十四條、第三百零一條
    第一項分別定有明文。另告訴人之告訴，係以使被告受刑事訴追為目的，是其陳
    述是否與事實相符，仍應調查其他證據以資審認（最高法院五十二年度台上字第
    一三○○號判例意旨參照）；再按本罪所稱以加害生命、身體、自由、名譽、財
    產之事，恐嚇他人者，係指以使人生畏怖心為目的，而通知將加惡害之旨於被害
    人而言。若僅在外揚言加害，並未對於被害人為惡害之通知，尚難構成本罪（最
    高法院五十二年台上字第七五一號判例參照）；末按刑法第三百零五條之恐嚇危
    害安全罪，係以加害生命、身體、自由、名譽、財產之事，恐嚇「他人」致生危
    害於安全者，始屬相當；且無論係直接、間接恐嚇，若致危害於安全者，亦當然
    構成本罪固無庸置疑。本件公訴人認被告涉犯刑法第三百零五條之恐嚇危害安全
    罪嫌，無非以告訴人所為指訴及證人戊○○所為證言為其論據。惟訊之被告堅詞
    否認有何恐嚇犯行。經查：
（一）證人戊○○證稱：九十年五月七日下午，伊與某位買主通電話，被告正好在該
      位買主處，被告就將電話搶過去，並叫伊不要怕告訴人，他還要再刺告訴人，
      伊怕有事發生，即主動傳達給告訴人等語（見九十年六月十九日偵訊筆錄、本
      院九十年十月十一日訊問筆錄），並有和信電訊股份有限公司於九十年十月二
      十三日出具之通聯紀錄乙份附卷可證告訴人此部分之指訴非虛，而可採信。
（二）被告雖有向證人戊○○揚言「不只是這樣而已，還要再刺他」等語，然查，被
      告與告訴人因上開工程紛爭，被告並因不滿告訴人之工程品質，而認為受到告
      訴人之詐騙，且該工程之價金高達八十餘萬元，被告並已給付三十萬元訂金，
      在此情況下被告所為上開言詞，究僅係發洩情緒上不滿之用詞，亦或用意確實
      在恐嚇告訴人，已難論斷，遑論證人戊○○一再證稱被告並無要伊將此項惡害
      轉知告訴人之意，而是基於關心立場，主動轉知，是在無其他積極證據足認被
      告於陳述上揭言詞之際確實具有使證人戊○○傳達予告訴人以遂行其恐嚇目的
      之下，自不能謂此即屬以間接方法通知加惡害之事予告訴人。且若認在第三人
      主動將惡害通知予當事人之情況下，仍該當本罪，無非對構成要件所作之不當
      擴張解釋，而有違刑法禁止擴張解釋之基本原則。此外，本院復查無其他積極
      證據足資證明被告有何恐嚇危害安全犯行，揆諸前揭判例意旨，應為被告此部
      分無罪之諭知。
據上論斷，應依刑事訴訟法第二百九十九條第一項前段、第三百零一條第一項，刑法
第二十三條但書、第二百七十七條第一項、第四十一條第一項前段，罰金罰鍰提高標
準條例第一條前段、第二條，判決如主文。
中      華      民      國      九十一    年      五  月      十    日
                                  臺灣臺南地方法院刑事第五庭
                                      審判長  法  官  陳振謙
                                              法  官  吳坤芳
                                              法  官  孫淑玉
右正本證明與原本無異。
如不服本判決，應於判決送達後十日內，向本院提出上訴狀。
                                              書記官  陳月珍
中      華      民      國      九十一    年      五      月     十三   日
